【裁判字號】    92,上易,20
【裁判日期】    920729
【裁判案由】    侵權行為損害賠償
【裁判全文】
臺灣高等法院民事判決  九十二年度上易字第二０號
    上   訴   人  丁○○
    被上訴人      丙○○
    兼訴訟代理人  甲○○
右當事人間請求侵權行為損害賠償事件，上訴人對於中華民國九十一年十一月二十五
日臺灣板橋地方法院九十年度重訴字第六二八號第一審判決提起上訴，本院判決如左
：
    主      文
上訴駁回。
第二審訴訟費用由上訴人連帶負擔。
    事實及理由
一、本件上訴人戊○經合法通知，未於言詞辯論期日到場，核無民事訴訟法第三百八
    十六條各款所列事由，爰依被上訴人之聲請，准由其一造辯論而為判決。
二、按民事訴訟之當事人依法得委任訴訟代理人為其遂行訴訟，不以本人親自到庭為
    必要。本件被上訴人丙○○雖因另案遭法院通緝而潛逃至大陸，惟其已委任被上
    訴人甲○○為訴訟代理人進行本件訴訟，並提出委任狀為證（見原審卷一第一０
    二頁，本院卷一第一四二頁），且被上訴人丙○○另書立委任書委任被上訴人甲
    ○○為本件訴訟之訴訟代理人，亦經大陸廣東省汕頭市公證處公證，復經財團法
    人海峽交流基金會認證無誤，此有該委任書、公證書及證明書等件附卷為憑（見
    原審卷一第二０三至二０七頁），故本件被上訴人丙○○委任被上訴人甲○○為
    訴訟代理人之委任行為應認為合法。上訴人徒以被上訴人丙○○目前身處大陸一
    節，遽認上開委任行為不合法云云，尚不足採，合先敘明。
三、本件被上訴人主張：上訴人共同製作如原判決附件所示「敬告育才托兒所家長及
    芳鄰」之公告（下稱系爭公告），其中除二之２、５部分外，具體指摘足以毀損
    被上訴人名譽之事，並自民國（下同）八十八年十二月十一日起至同年月二十七
    日止，連續多次將系爭公告張貼於台北縣中和市○○街四十六巷、六十四巷、三
    十四巷、一百九十六巷、設於同街四十八號之育才托兒所及其附近之牆壁、電線
    桿、育才托兒所之娃娃車等處。上訴人丁○○、戊○二人並於八十八年十二月二
    十七日在上開育才托兒所前將系爭公告分發予不特定之人，致被上訴人之名譽受
    有損害，被上訴人因而無法繼續經營幼稚園，家庭經濟也因此發生困難，精神遭
    受莫大損害，爰依侵權行為之法律關係，請求上訴人連帶賠償被上訴人各新台幣
    （下同）五百萬元等語。原審為被上訴人一部勝訴，一部敗訴之判決，判命上訴
    人應連帶給付被上訴人各三十萬元，並駁回被上訴人其餘之訴。被上訴人就其敗
    訴部分未提起上訴，對於上訴人之上訴則聲明駁回上訴。
四、上訴人則以：系爭公告固為上訴人所共同製作，但上訴人並未張貼該公告，而係
    被上訴人自行張貼後用以誣陷上訴人，且系爭公告上所指摘之事項均屬實情，自
    不構成不法侵害被上訴人名譽之侵權行為等語，資為抗辯。原審為上訴人一部勝
    訴，一部敗訴之判決，判命上訴人應連帶給付被上訴人各三十萬元。上訴人不服
    ，就其敗訴部分提起上訴，聲明：(一)原判決不利於上訴人部分廢棄。(二)廢棄部分
    ，被上訴人於第一審之訴駁回。
五、查被上訴人主張之事實，業據提出系爭公告及張貼公告之照片附卷為證（見原審
    卷一第三六、三七、二五三頁）。上訴人雖辯稱系爭公告上所指摘之事項均屬事
    實，且彼等並未張貼系爭公告，並無侵害被上訴人名譽之情事等語，惟查：
  (一)上訴人乙○○與被上訴人丙○○原為夫妻，於八十七年二月二十五日協議離婚，
    嗣被上訴人丙○○於八十九年一月一日與被上訴人甲○○結婚之事實，為兩造所
    不爭執，並有
    本院卷二第三０、三一頁），堪信為真正。上訴人雖主張被上訴人甲○○於上訴
    人乙○○離婚前即與被上訴人丙○○交往，導致上訴人乙○○與被上訴人丙○○
    離婚等語，惟為被上訴人所否認，而上訴人就此部分並未舉證以實其說，是上訴
    人此部分之主張，尚難信為真正。又上訴人戊○前以被上訴人甲○○自八十六年
    四月間起侵占真理幼稚園及其設備物品，並將真理幼稚園改為真理僑人托兒所，
    向不知情之園童家長收取學費等情，向台灣板橋地方法院檢察署（下稱板橋地檢
    ）提起告訴，經板橋地檢檢察官於八十七年十一月一日以八十七年度偵字第九八
    五五號為不起訴處分在案。又上訴人戊○自訴被上訴人丙○○涉嫌將發票日為八
    十五年三月五日，以第一商業銀行建國分行為付款人，面額一百三十萬元之支票
    取走，涉有詐欺取財罪嫌；又侵占八十六年二月份新學期學雜費，涉有侵占罪嫌
    ；另於八十六年二月十三日將上訴人戊○於八十六年二月十二日更換之門鎖打開
    ，進入真理幼稚園行竊，涉有竊盜罪嫌；又製作真理幼稚園董事長之名牌掛於胸
    前，涉有業務上登載不實罪嫌等情，亦經本院於八十八年一月二十八日以八十七
    年度上易字第二五四二號判決被上訴人丙○○無罪確定在案。又訴外人張剛午以
    被上訴人丙○○於八十四年七月間向上訴人戊○承租由張剛午所創辦之真理幼稚
    園，竟自稱為真理幼稚園董事長，並對外招生詐財牟利等情，而向板橋地檢提起
    告訴，亦經板橋地檢檢察官以上開告訴之事實曾經原審法院於八十七年六月十二
    日以八十五年度自字第三九九號判決被上訴人丙○○無罪確定為由，而於八十七
    年十月十五日以八十七年度偵字第二一一一六八號為不起訴處分在案。另訴外人
    黃春儒（即上訴人乙○○之子）以被上訴人甲○○自八十七年四、五月間起，占
    用其位於台北縣永和市○○路○段一巷十一號五樓之房屋之事實，向板橋地檢提
    起告訴，亦經板橋地檢檢察官於八十七年九月二十八日以八十七年度偵字第一七
    一七三號為不起訴處分在案。此外，上訴人乙○○以被上訴人甲○○於八十五年
    五月一日，在台北縣中和市○○街二九八巷侵占其所經營之私立華人幼稚園所有
    車號ＦＬ─四一四三號、ＧＥ─三四九八號自用小客車之事實，向板橋地檢提起
    告訴，亦經板橋地檢檢察官於八十八年七月三十一日以八十八年度偵字第四四八
    六號為不起訴處分在案。此有上開不起訴處分書及判決書附於板橋地檢八十九年
    度偵字第三一八四號偵查卷可稽，並經原審調閱上開案卷查明屬實，均堪信為真
    正。又查上訴人製作、張貼及散發系爭公告之行為，均在上開不起訴處分及判決
    之後，故上訴人為上開行為時，對於被上訴人所涉上開罪嫌業經分別為不起訴處
    分及無罪判決確定之事實顯已知悉，然上訴人竟仍於系爭公告記載：被上訴人甲
    ○○（原名吳麗霞，其夫潘順湖殺人放火現正服刑中）．．．於八十五年起破壞
    別人家庭，使黃海成（即被上訴人丙○○）和乙○○離婚，霸佔乙○○位於成功
    路的家，侵佔乙○○的首飾．．．；被上訴人二人於八十六年三月底趁上訴人戊
    ○出國期間，未經上訴人戊○同意，私自將真理幼稚園全部設備搬離，並掛名真
    理僑人托兒所營業，犯有竊佔、偽造文書、詐欺罪等不實之事項，進而指摘被上
    訴人甲○○係「不要臉、行為不儉的女人」及被上訴人二人係「社會敗頖、品行
    不端、行為不檢」，上訴人所為顯已足使被上訴人之品德、聲譽及社會評價因此
    而遭受貶損。
  (二)上訴人固主張被上訴人丙○○因犯有詐欺罪，業經本院以八十五年度上易字第七
    三八二號判處徒刑確定，又因毆打上訴人乙○○犯有傷害罪，亦經本院八十九年
    度上易字第二四五號判刑確定，另因毆打上訴人丁○○涉有傷害罪嫌；又被上訴
    人二人均犯有毀損債權罪，亦經本院以八十八年度上易字第二一五六號分別判處
    徒刑確定等情，並提出上開判決書、台北縣警察局中和分局受理刑事案件報案三
    聯單、驗傷診斷書、醫療費收據、和解書等件為證（見原審卷一第一四三至一五
    ０、二九八至三０一、三０八頁），惟上訴人此部分主張之事實固然屬實，然系
    爭公告既有記載前揭不實之事項，已於前述，則上訴人尚不得據此而主張系爭公
    告所載事項均屬實在，是上訴人此部分所辯，尚不足採。
  (三)據證人張鴻文於上訴人因本件事實涉嫌犯有妨害名譽罪之刑事案件審理中到庭證
    稱：「我是在幼稚園（即育才托兒所）之廚房做事，我去上班時有在附近街角看
    到貼有傳單（即文宣），但我不知道是誰去貼的，且有看到記者去幼稚園，傳單
    上寫有丁○○的事」等語。證人康中亦於上開刑事案件審理中證稱：「我是騎車
    載小孩去幼稚園（即育才托兒所），有位婦女拿傳單（即文宣）給我，因我一拿
    到即送小孩入園內，園長即將我的傳單拿走，故未看到內容」等語。又證人陳月
    春於該案偵查中亦證稱有自上訴人丁○○收受系爭公告之事實，且上訴人丁○○
    於該案偵查及審理時亦陳稱：「當天（即八十八年十二月二十七日）我們確實有
    分發文宣要開記者會；被告戊○有拿整疊文宣給二、三人看，文宣很快就被丙○
    ○搶走」等語，而上訴人戊○於警訊時亦陳稱：「目前我與丁○○、乙○○三人
    均持有文宣」等語，及上訴人三人均陳稱製作系爭公告係為向教育局、社會局、
    警察局陳情及準備召開記者會之用等情，亦經原審調閱板橋地檢八十九年度偵字
    第三一八四號、原法院八十九年度易字第三五五九號及本院九十年度上易字第三
    二三五號刑事案卷查明無訛，參以被上訴人所提系爭公告張貼照片（見原審卷一
    第三六、三七、二五三頁），足證被上訴人主張上訴人有將系爭公告散布於眾之
    事實，堪信為真正。上訴人雖主張本件係被上訴人自行張貼系爭公告以誣陷上訴
    人云云，惟上訴人並未舉證以實其說，且參諸上開證述內容，尚難認上訴人此部
    分之主張為可採信。又上訴人乙○○固辯稱其僅係受上訴人丁○○之託將系爭公
    告原稿予以打字完成，並未參與不法行為等語，惟查系爭公告係由上訴人三人聯
    名提出，且上訴人乙○○對於系爭公告之內容將會侵害被上訴人名譽一節亦有認
    識，其復陳明上訴人丁○○已事先告知系爭公告將用以陳情及召開記者會等情（
    參見本院卷二第一三四、一三五頁），則上訴人乙○○既參與製作系爭公告之行
    為，縱其事後未參與張貼及散發公告之行為，亦難因此而得主張免除其侵害被上
    訴人名譽權之責任。
  (四)上訴人雖提出和解書、支票、收據、存證信函、債權憑證等件（見原審卷一第一
    四九、一五０、一七四、一七五、三０二、三三六至三四一頁，本院卷一第一三
    三頁），主張被上訴人丙○○有積欠上訴人戊○及丁○○債務迄未清償之事實；
    又提出台北縣政府函（見原審卷一第一八八、一八九、一一六頁）主張被上訴人
    違法經營幼稚園之事實，然上訴人此部分主張之事實縱屬實在，亦與系爭公告所
    載內容無直接關係，是上訴人尚不得據以為其製作、張貼及散發系爭公告之正當
    化依據。況上訴人因上開事實均犯有妨害名譽罪，業經本院於九十一年四月十五
    日以九十年度上易字第三二三五號刑事判決各判處罰金五千元確定在案，亦有該
    判決書在卷可稽（見原審卷一第二五九至二六四頁），益徵上訴人所辯不足採信
    。
  (五)綜上所述，上訴人共同製作系爭公告，並張貼及散發供不特定之人得以閱悉該公
    告內容，而該公告所載不實事項部分，已足以使被上訴人之品德、聲譽及社會評
    價因此而遭貶損，是上訴人之行為顯已侵害被上訴人之名譽權。
六、按因故意或過失，不法侵害他人之權利者，負損害賠償責任；數人共同不法侵害
    他人之權利者，連帶負損害賠償責任；又不法侵害他人之身體、健康、名譽或自
    由者，被害人雖非財產上之損害，亦得請求賠償相當之金額，民法第一百八十四
    條第一項前段、第一百八十五條第一項前段、修正前第一百九十五條第一項前段
    分別定有明文。本件上訴人共同製作、張貼及散發系爭公告，不法侵害被上訴人
    之名譽權，致被上訴人精神上受有相當痛苦，被上訴人依前揭規定，自得請求上
    訴人連帶賠償其所受損害。查被上訴人丙○○為嶺東工專畢業，淡江大學研究所
    企管班結業，被上訴人甲○○為永生基督學院畢業，美國HURON大學教育與心理
    研究生，原擔任幼稚園園長，目前無固定工作等情，業據提出畢業證書、修業成
    績單、幼稚園立案證書等件為證（見原審卷一第五九、六二至六四頁）；上訴人
    丁○○為高中畢業，原擔任幼稚園所長，每月薪資約三萬六千元，上訴人戊○為
    政工幹校畢業，中尉運官退伍，每月領取一萬餘元退休俸，上訴人乙○○為台北
    師範專科學校畢業，原擔任幼稚園園長，三人目前均無工作等情，為被上訴人所
    不爭執，並有畢業證書及服務經歷證明書等件附卷為憑（見原審卷一第一一九、
    一二０頁，本院卷一第一六八頁），均堪信為真正。爰斟酌兩造之身分、地位、
    經濟狀況及被上訴人所受損害程度等一切情狀，認被上訴人各請求上訴人連帶賠
    償其非財產上損害三十萬元為有理由，其逾此範圍之請求，為無理由，不應准許
    。又按因故意侵權行為而負擔之債，其債務人不得主張抵銷，民法第三百三十九
    條定有明文。查上訴人戊○及丁○○主張被上訴人丙○○尚積欠其債務迄未清償
    之事實縱然屬實，然本件上訴人係因故意侵權行為而對被上訴人負有上開損害賠
    償債務，已如前述，則依上開規定，上訴人戊○及丁○○尚不得以其對被上訴人
    丙○○之債權主張與其本件所負損害賠償債務相抵銷。從而，原審判命上訴人連
    帶賠償被上訴人各三十萬元，並駁回被上訴人其餘之訴，核無不合。上訴意旨指
    摘原判決不當，求予廢棄改判，為無理由，應予駁回。
七、上訴人聲請訊問證人陳月春以證明其於上開刑事案件所為證述係屬虛偽之事實，
    及訊問證人葉思佳以證明被上訴人已將育才幼稚園以三百三十萬元讓渡予證人葉
    思佳之事實，本院認對本件訴訟結果不生影響，爰均不予調查。又兩造其餘攻擊
    防禦方法核與本件訴訟結果無涉，爰不予遂一論述。均併此敘明。
八、據上論結，本件上訴為無理由，依民事訴訟法第四百四十九條第一項、第七十八
    條、第八十五條第二項，判決如主文。
中      華      民      國    九十二      年      七    月    二十九    日
                                民事第十四庭
                                    審判長法  官  張  劍  男
                                          法  官  蔡  芳  齡
                                          法  官  彭  昭  芬
右正本係照原本作成。
不得上訴。
中      華      民      國    九十二    年      七      月    二十九    日
                                          書記官  丁  華  平


司法院資訊處製作；財團法人民間司法改革基金會備份。
